【裁判字號】    90,上更(二),77
【裁判日期】    900306
【裁判案由】    毀損
【裁判全文】
臺灣高等法院刑事判決                  九十年度上更(二)字第七七號
    上  訴  人  臺灣臺北地方法院檢察署檢察官
    上  訴  人
    即  被  告  甲○○
                乙○○
    共      同
    選任辯護人  江淑卿
右上訴人因被告毀損案件，不服臺灣臺北地方法院八十五年度訴字第四九九號中華民
國八十五年五月二十二日第一審判決（起訴案號：臺灣臺北地方法院檢察署八十四年
度偵字第二○五一○號），提起上訴經判決後，最高法院第二次發回更審，本院判決
如左：
    主      文
原判決撤銷。
甲○○共同毀壞他人建築物，處有期徒刑柒月。
乙○○共同毀壞他人建築物，處有期徒刑陸月，如易科罰金以佰元折算壹日。
    事      實
一、甲○○因其所經營之尚群建設股份有限公司（以下簡稱尚群公司）委託捷聯廣告
    事業股份有限公司（以下簡稱為捷聯公司）代為銷售位於台北市○○路○段七七
    七號旁松山車站前新宿房地，因佣金數額引起民事糾紛，甲○○要求捷聯公司應
    自行拆除台北市○○路○段七七五號由捷聯公司所搭建之銷售房屋接待中心及樣
    品屋，以期甲○○能施工建屋，惟為捷聯公司以甲○○未給付佣金為由拒絕，甲
    ○○為恐施工拖延將賠償鉅額違約金，竟與乙○○及曾天助（已因本案，經一審
    法院判處有期徒刑七月，並另由本院審理中）基於共同毀損之犯意聯絡，於民國
    八十三年十月二十一日上午七時許，推由乙○○、曾天助夥同另二名年籍不詳已
    滿十八歲之男子一駕駛拖車、一操作挖土機，將坐落於台北市○○路○段七七五
    號捷聯公司所搭建有人居住之銷售房屋接待中心及樣品屋（連在一起彼此相通）
    ，以挖土機拆毀，足以生損害於捷聯公司。
二、案經捷聯廣告事業股份有限公司代表人藍青山訴請臺灣臺北地方法院檢察官偵查
    起訴。
        理      由
一、訊據上訴人即被告甲○○、乙○○矢口否認有毀損犯行，被告甲○○辯稱：伊並
    無唆使曾天助、乙○○一起去把樣品屋拆掉，八十三年九月九日伊未與曾天助在
    工地表示要拆樣品屋，同年月二十七日上午十一時伊亦未當眾揚言要燒掉樣品屋
    ，且該接待中心及樣品屋係供展售之用，不適於住居，非建築物；又上開樣品屋
    係屬土地提供之定作人所有，即伊所經營之尚群公司所有，該接待中心及樣品屋
    於合約所訂銷售期間屆滿後，其階段性之目的已完成，並無存在之必要云云。被
    告乙○○則辯稱：當日伊並未在場，沒有去過，完全不知道這種事云云，惟查：
    據現場目擊證人陳尚武結證稱伊能確定當日被告乙○○有到現場，當時是被告曾
    天助到接待中心要把伊拉出，結果伊一直掙扎，曾天助就喊乙○○幫忙，但是乙
    ○○並未上前幫忙等語（見原審卷第十九─二十頁），並曾當庭指認被告乙○○
    有到現場（偵查卷一六三頁），且在接待中心階梯前走來走去（本院更(一)審八十
    七年九月三十日訊問筆錄），即被告乙○○於本院前審，法官問以「八十三年十
    月二十一日上午有到北市○○路○段七七五號把樣品屋拆掉」，亦坦承「我當天
    只是路過，情形我不知道」（見本院八十五年上訴字第二九○八號卷九十五頁末
    行及背面首行）。又曾天助因被訴毀損案，於本院另案調查時曾試圖與告訴人和
    解，其於八十四年六月二十一日下午四時許，在台北市○○街○段六十四之一號
    五樓力鼎律師事務所與告訴人藍青山洽談和解時，曾陳稱「要拆屋，我良心說，
    車是陳的叫」、「他是和甲○○講好的，那個陳的叫做乙○○，電話是0000
    000」，「就是我和陳仔進去啦」，林律師問曾天助您怎麼會到現場去，是甲
    ○○怎麼叫你去的，曾天助答「他就說這是你做的，去看一下，因為我想說我沒
    有事情，我去看一下，把人抱出來而已，我去的時候，陳仔與開挖土機的就已在
    那裡，我說你是文烈和你講好，他就說要拆這個，我說那個人在哪，給他叫出來
    啊，他就進去叫，我就在庭前，我看他進去叫，我就說人家裡面還有東西，他跟
    陳尚武抱在一起的時候，我是跑去抱電視，陳尚武出來外面的時候，又跑進去，
    可能手就刺到，不知是美耐板或釘子，陳尚武就將血抹到陳仔的臉上，憑良心講
    ，這個電話什麼的，都是他們弄的，我完全沒有」，「開始起因就是因為我去問
    ，你來這，若人家不出來要，你要怎麼辦，而他就說我和文烈說好的，這是他們
    前一晚就說好的，林半夜才打電話給我，叫我明天早上去一下」，有卷附錄音帶
    及譯文可稽（偵查卷三十頁以後），且該錄音帶送法務部調查局鑑定結果，確與
    曾天助本人聲音音質相同，並無剪接情事，亦有法務部調查局八五陸(三)字第八五
    一一八一五八號函在卷可憑（本院前審卷八十五頁），雖然曾天助之上開談話，
    有關「他（指乙○○）跟陳尚武抱在一起」、「陳尚武就將血抹到陳仔（指乙○
    ○）的臉上」、「他（指乙○○）就進去叫」。與陳尚武在偵查中所證「他（乙
    ○○）沒有進去（樣品屋），只有曾天助進去」，及於本院更(一)審調查時所證「
    是曾天助抱住我」，「將血抹在曾天助臉上」（八十七年九月三十日訊問筆錄）
    不符，可見曾天助在與藍青山等人談判中，就自己直接參與之犯行有歸避推諉之
    情事，惟其餘與其自己無關之犯行，即乙○○確有到現場，車（指拖車、怪手）
    是乙○○叫的，「他（乙○○）和甲○○講好的」、「這是他們前一晚就說好的
    ，林（文烈）半夜才打電話給我，叫我明天早上去一下」等情節，曾天助並無推
    諉之必要，其於上開談判中所說，堪認與事實相符，何況曾天助於本院更(一)審調
    查時亦坦承伊到現場，進到裡面抱電視出來，並承認有講錄音帶上的話（見同上
    訊問筆錄），則其復供稱乙○○「好像有（在現場），好像沒有，不敢確定」，
    顯係當庭面對乙○○時有所顧忌之遁詞，益見乙○○確有在場參與拆屋之犯行。
    參以捷聯公司與曾天助、乙○○並無私人怨隙，僅被告甲○○與捷聯公司有契約
    糾紛，如上開捷聯公司所搭建之接待中心及樣品屋，未及時拆除，所受損害最大
    者為被告甲○○，因為接待中心及樣品屋之坐落位置與建築基地有部分重疊（見
    本院更(一)審卷內八十七年十月十五日告訴人所提補充告訴理由狀證八：大樓及接
    待中心位置示意圖），如不予拆除勢必耽誤建照效期及工程進度，進而產生違約
    賠償問題。此從甲○○於本院更(一)審調查時所坦承建築基地有部分使用到接待中
    心及樣品屋位置（八十七年九月三十日訊問筆錄末行），及拆除下來的「廢料是
    十幾天後，我叫人運走的，那時因為已準備要開工，所以叫人把廢料運走．．．
    之前我有打電話叫他（藍青山）拆」等情（八十七年九月七日訊問筆錄），可得
    佐證。顯見甲○○有毀損之動機，才教唆乙○○、曾天助，使生毀損犯意無疑，
    雖然吳基福於原審證稱合約書未載明，但聊天時有提過，到期時，樣品屋是否拆
    除，由甲○○這邊決定，如其要用，可以不拆，否則藍青山應該要拆除等語（原
    審卷四十六、四十七頁），惟本件接待中心及樣品屋既係捷聯公司出錢搭建（參
  見雙方合約，吳基福亦做如此證述）非屬捷聯公司所承攬之範圍，其所有權自應
    屬於捷聯公司無疑。本院八十五年上字第一二九三號民事判決亦為同一認定，有
    判決書一件在卷可憑（前審卷一六二頁），且經最高法院裁定駁回上訴確定（八
    十六年台上字第二九○八號，附本案第三審法院卷一三三頁），本件銷售期間雖
    然於八十三年十月七日屆滿，縱使雙方曾有口頭約定期滿後，接待中心及樣品屋
    由甲○○所經營之尚群建設公司決定是否拆除，尚群建設公司有權請求捷聯公司
    拆除，然上開接待中心及樣品屋既然屬於捷聯公司所有，僅其有處分之權能，如
    其不願自行拆除，尚群建設公司又無「不及受法院或其他有關機關援助，並非於
    其時為之，則請求權不得實行或其實行顯有困難」之情形（民法第一百五十一條
    自助行為之要件），自難擅行鳩工予以拆除，被告甲○○於要求捷聯公司自行拆
    除接待中心及樣品屋遭拒後，不循法律途徑以求救濟，竟僱請乙○○、曾天助等
    人予以強行拆除，以渠等身處當今法治社會，長期從事經濟活動，吾國法院之利
    用性又甚為便利的情況下，實難謂對此不循法律程序之毀壞他人建築物之行為欠
    缺違法性認識，渠等顯有毀壞他人建築物之犯罪故意。證人吳基福所為證言：「
    是否要拆除，由甲○○決定」云云，仍不能為被告無犯罪故意之證詞。至告訴人
    出具同意書乃於被告拆除後，甚至至本院更(一)審中所提出，自無解於被告犯罪之
    成立。再刑法第三百五十三條毀損建築物之建築物，係指上有屋面，周有門壁，
    適於吾人起居出入，且定著於土地上之工作物而言，本案之接待中心及樣品屋，
    連在一起，彼此相通，上有屋面，周有門壁，定著於土地上，且內有衛浴設備，
    並有陳尚武居住其內，此為告訴人及被告所不否認，雖依台北市建築工程樣品屋
    管理要點及台北市建築工程樣品屋管制措拖規定，樣品屋應於二樓樓板勘驗前拆
    除完畢，如移作建築工程工寮使用，應於施工計劃內審核，並應於建築工程完竣
    後拆除，否則不予核發建築物使用執照，足認樣品屋雖具有臨時性，但因本案樣
    品屋有屋頂，有牆壁，有出入口，可以供人遮風避雨，有衛浴設備，並有人居住
    其內，顯見該樣品屋並非附著於土地上之臨時工作物，而已合乎刑法及民法所謂
    不動產建築物之觀念，雖具有臨時性，但仍是刑法第三百五十三條所謂建築物之
    保護客體，則無庸置疑，復有廣告企畫及業務執行合約書、樣品屋及接待中心被
    拆毀後之照片六張附卷可證，再證人劉茂益、吳秋明於原審均證述稱彼等為捷聯
    公司派在站前新宿之銷售員，八十三年九月九日晚上甲○○確實夥同曾天助到銷
    售中心出言恫嚇稱：曾先生的尾款不付的話，要將房子拆掉等語，證人劉茂益於
    原審並證述八十三年九月二十七日上午十一時甲○○又到銷售中心說要燒房子等
    語，然證人劉邦彥結證稱八十三年九月九日因有台北市松山區民防隊演習，自八
    十三年九月九日上午八時許起自同日晚上十一時止，均與被告甲○○在一起，另
    證人吳貞雄亦結證稱八十三年九月二十七日上午伊母親出殯，九時三十分起至十
    一時止為公祭時間，伊確定被告甲○○有到場，並提出禮金簿及簽名簿為證，然
    因證人劉茂益、吳秋明為告訴人捷聯公司受僱人，故彼等證人顯有偏頗之情形，
    是應以證人吳貞雄、劉邦彥證詞為可採信，故尚難認被告甲○○曾於八十三年九
    月九日及同年月二十七日曾到捷聯公司出言恐嚇，惟此對被告甲○○教唆犯行，
    並無影響，併此敘明，綜上所述，被告甲○○否認僱用及被告乙○○否認在場等
    詞，均不足採信，被告二人犯行應堪認定。
二、核被告甲○○、乙○○所為均係犯刑法第三百五十三條第一項毀壞他人建築物罪
    ，查被告甲○○以自己共同犯罪之意思，僱請乙○○夥同曾天助及另二名年籍不
    詳之成年人毀壞系爭建物彼此間有犯意之聯絡及行為之分擔，均為共同正犯，雖
    被告乙○○與曾天助原無拆人房屋之犯意，因受被告甲○○之僱佣而為犯罪行為
    ，但查，所謂教唆犯固以行為人對於本無犯罪意思，基於教唆犯罪之故意，唆令
    其產生犯罪決意者而言，易言之，須教唆者仍以教唆他人犯罪之故意為之，苟以
    自己犯罪之意思，唆使他人為之，與該他人仍應成立共同正犯。本件被告乙○○
    雖因被告甲○○之僱用始為毀壞他人之故意及行為，唯被告甲○○係以自己犯罪
    之意思而僱佣陳、曾二人為毀損行為，與教唆者以教唆他人犯罪有別，公訴人起
    訴意旨及原審誤認係教唆犯，容有不當，併予敘明。
三、原審以被告二人罪證明確，依法論科原非無見，但查(一)告訴人捷聯公司告訴事實
    係指上訴人二人毀損該公司所有之「接待中心」及「樣品屋」（偵卷第一、二頁
    ）起訴書亦記載甲○○教唆乙○○、曾天助將捷聯公司所所搭建之「銷售房屋接
    待中心」及「樣品屋」以挖土機拆毀。原判決於事實欄則認定將捷聯公司所搭建
    之「銷售房屋接待中心之樣品屋」以挖土機拆毀於理由欄內卻忽而謂拆除「樣品
    屋」時而稱拆除「預售屋」容有未洽，且原審論被告甲○○為教唆犯，亦有不當
    ，被告等上訴意旨否認犯罪，猶執前詞指摘原判決不當，固無足取，及公訴人上
    訴意旨遍指量刑不當，亦非全有理由，但原判決既有所可議，即難予以維持，應
    予撤銷改判，爰審酌被告二人之素行、智識程度、犯罪之動機、目的、手段、危
    害之程度及犯罪後之態度等一切情狀，就被告甲○○量處有期徒刑柒月，被告乙
    ○○量處有期徒刑陸月，又被告於行為後刑法第四十一條於九十年一月十日修正
    為「犯最重本刑為五年以下有期徒刑之罪，而受六個月以下有期徒刑之宣告，因
    身體、教育、職業、家庭之關係或其他正當事由，執行顯有困難者，得：：易科
    罰金」並於十二日生效，比較新舊法，自以新法有利於被告，爰併諭知如易科罰
    金以佰元折算壹日，併予敘明。
四、據上論斷，應依刑事訴訟法第三百六十九條第一項前段、第三百六十四條、第二
    百九十九條第一項前段、刑法第二十八條、第三百五十三條第一項、第二條第一
    項、第四十一條第一項，罰金罰鍰提高標準條例第二條判決如主文。
本案經檢察官郭文東到庭執行職務。
中      華      民      國      九十      年       三      月     六    日
                                  審判長法  官  李  相  助
                                        法  官  王  振  興
                                        法  官  蔡  光  治
右正本證明與原本無異。
如不服本判決應於收受送達後十日內向本院提出上訴書狀，其未敘述上訴之理由者並
得於提起上訴後十日內向本院補提理由書（均須按他造當事人之人數附繕本）。
                                        書記官  王  才  生
中      華      民      國      九十      年       三      月     九    日
附錄本案論罪科刑法條全文：
刑法第三百五十三條第一項
毀壞他人建築物、礦坑、船艦或致令不堪用者，處六月以上五年以下有期徒刑。


司法院資訊處製作；財團法人民間司法改革基金會備份。
